【裁判字號】    97,訴緝,16
【裁判日期】    971215
【裁判案由】    詐欺等
【裁判全文】
臺灣士林地方法院刑事判決              97年度訴緝字第16號
公  訴  人  臺灣士林地方法院檢察署檢察官
被      告  甲○○
上列被告因詐欺等案件，經檢察官提起公訴（86年度偵字第9134
號），本院判決如下：
    主  文
甲○○無罪。
    理  由
一、公訴意旨略以：被告甲○○於民國85年1 月間，在臺北市○○區○○街63巷3 弄17號2 樓處，自任會首召集每月1 日開
    標，每會會款新臺幣（下同）2 萬元，連同會首共32會之民
    間合會（即通稱「互助會」，下稱系爭合會），會期自85年
    1 月起至87年8 月止，被告並在上址負責主持開標及收受會
    款事宜。詎被告基於意圖為自己不法所有之概括犯意，自85
    年9 月1 日起，先後在上址偽造標單（載有姓名、標金），
    並冒用會員丙○○（編號22）、戊○○（編號26）以及「陳
    小姐」（真實姓名不詳，編號10）等人之名義標會，而向其
    他活會會員佯稱丙○○等人得標，使其他會員陷於錯誤而依
    約繳付會款。嗣因86年5 月1 日（起訴書誤載為4 月1 日）
    開標時之會息超過1 萬元，會員庚○○見情況有異，乃建議
    停止標會，經與其他會員比對會單，始知被告冒標而詐取會
    款，因認被告涉犯刑法第216 條、210 條行使偽造私文書、
    同法第339 條第1 項詐欺取財等罪嫌。
二、按犯罪事實應依證據認定，無證據不得認定犯罪事實；又不
    能證明被告犯罪者，應諭知無罪之判決，刑事訴訟法第154
    條第2 項、第301 條第1 項分別定有明文。又事實之認定，
    應憑證據，如未能發現相當證據，或證據不足以證明，自不
    能以推測或擬制之方法，為裁判基礎；且認定不利於被告之
    事實須依積極證據，苟積極證據不足為不利於被告事實之認
    定時，即應為有利於被告之認定；另認定犯罪事實所憑之證
    據，雖不以直接證據為限，間接證據亦包括在內，然而無論
    直接證據或間接證據，其為訴訟上之證明，須於通常一般之
    人均不致有所懷疑，而得確信其為真實之程度者，始得據為
    有罪之認定，倘其證明尚未達到此一程度，而有合理之懷疑
    存在，無從使事實審法院得為有罪之確信時，即應由法院為
    諭知被告無罪之判決（最高法院40年臺上字第86號、30年上
    字第816 號、76年臺上字第4986號判例意旨參照）。
三、證據能力
    (一)按刑事訴訟法第158 條之3 「證人、鑑定人依法應具結
        而未具結者，其證言或鑑定意見，不得作為證據」之規
        定，雖係92年2 月6 日所新增，然證人依法應使其具結
        ，以擔保證言係據實陳述。若違背該等具結之規定，未
        令證人於供前或供後具結，該等證言因欠缺程序方面之
        法定條件，即難認為係合法之證據資料，最高法院著有
        34年上字第824 號判例可資參照，則上開規定增定之前
        ，證人如未依法具結，其證言仍非合法證據資料，當無
        證據能力。
    (二)查乙○○、己○○以及丁○○前於86年11月4 日檢察官
        偵查中而為陳述，起訴書並評價為證人陳述，然經本院
        核閱相關卷證，乙○○、己○○以及丁○○並未於該次
        陳述之供前或供後具結，依上開說明，相關證言並無證
        據能力。
四、公訴意旨認被告涉犯詐欺取財罪，無非係以告訴人庚○○之
    指述及偵查卷附會單2 紙為其主要論據。訊據被告固坦承其
    自任會首召集系爭合會，嗣於86年間倒會之事實，惟堅決否
    認其有冒用丙○○、戊○○以及「陳小姐」等人名義標會，
    辯稱其夫於86年3 月間過世，伊於同年4 月間前往大陸地區
    ，委由一位嬸婆處理系爭合會，迨回國後又於同年9 月間前
    往大陸地區，該合會大約在6 、7 月間倒會，而編號10陳小
    姐是死會，編號22丙○○、編號26戊○○確實是活會，卷附
    會單都是會員自己紀錄填寫，不能證明伊有冒標等語。經查
    ：
    (一)有關被告於85年1 月間，在臺北市○○區○○街63巷3
        弄17號2 樓處，自任會首召集每月1 日開標，每會會款
        2 萬元，連同會首共32會之民間合會（會員名單詳如附
        表所示），會期自85年1 月起至87年8 月止，被告並在
        上址負責主持開標及收受會款事宜，迨86年間倒會之情
        ，業經被告自承在卷，並有卷附會單可佐（會首姓名記
        載「李愛燕」，經查證為誤載）；又附表編號22丙○○
        、編號26戊○○於系爭合會停止標會前仍屬尚未標會之
        活會，編號4 杜媽媽即為己○○，編號6 、7 係丁○○
        以其子鹿鴻翔之名義跟會，編號20、21「番仔」為庚○○等情，亦經被告供承無誤，核與證人丙○○、戊○○
        、庚○○、己○○、丁○○於本院之結證情節相符，均
        堪認定屬實。
    (二)公訴意旨雖認被告冒用丙○○、戊○○以及「陳小姐」
        等人之名義標會，並援用告訴人提出之會單（偵查卷第
        3 頁，下稱Ａ會單）以及會員乙○○（已歿）、己○○
        、丁○○於偵查中庭呈之會單（偵查卷第38頁，下稱Ｂ
        會單）為其論據，然Ａ會單記載之得標會員共11人（即
        編號1 、5 、10至14、16、19、22、26），其中編號10
        陳小姐、編號22丙○○、編號26戊○○分別於8 月1 日
        、9 月1 日、12月1 日，各以8,300 元、7,500 元、
        7,600 元得標，而Ｂ會單記載之得標會員共15人（即編
        號1 、5 、10至14、16至20、22、26），其中編號10陳
        小姐、編號22丙○○、編號26戊○○分別於8 月1 日、
        9 月1 日、12月2 日，各以8,300 元、75（應指7,500
        元）、7,500 元得標，兩張會單就停止標會前之已得標
        會員人數、得標日期、標金等記載，明顯互有出入；又
        依證人即附表編號22丙○○於本院庭呈之會單原本（下
        稱Ｃ會單），得標會員共4 人（即編號1 、8 、11、13
        ），並無編號10陳小姐、編號22丙○○、編號26戊○○
        等人之得標紀錄；另證人即編號26戊○○於本院庭呈之
        會單影本（下稱Ｄ會單），上載得標會員共15人（即編
        號1 、5 、8 、10至14、16、17、21、22、24、29、30
        ），其中編號10陳小姐、編號22丙○○分別於8 月1 日
        、85年9 月1 日，各以8,300 元、7,500 元得標，並無
        編號26戊○○之得標紀錄，亦與上開Ａ、Ｂ會單兩張會
        單之記載內容不符，則在缺乏其他積極證據下，自難僅
        憑內容相左歧異之會單逕為不利被告認定之依據。
    (三)又告訴人庚○○雖於本院陳稱系爭合會於86年4 月1 日
        有開標，但沒有收會錢，實際上只有徐偉智、老大姐、
        何慶國、鹿鴻翔、楊炫珠、萬玲玲等人得標過，鹿鴻翔
        於86年3 月得標，但沒有拿到錢，其他人也只有拿到一
        半的錢（本院86年度訴字第1150號卷第16頁參照），然
        與證人丁○○於本院證稱其從未得標之證述內容不符；
        又庚○○證稱系爭合會於86年4 月最後一次標會，同年
        5 月雖由編號8 乙○○以1 萬多元得標，但因為發現被
        告不見蹤影，所以沒有收繳會錢，伊從頭至尾都是活會
        （97年10月22日審判筆錄參照），然依卷附Ｂ、Ｄ會單
        所載，附表編號20、21「番仔」各於8 月11日、85年12
        月1 日以7,000 元、7,600 元得標，且Ｂ會單並無乙○○得標紀錄，Ｃ會單則記載編號8 乙○○於85年5 月以
        7,500 元得標，以上均與庚○○之證述情節不盡相符，
        自難認定其指訴屬實。
    (四)再依證人庚○○之證述，其從未前往被告住處參與標會
        ，亦未紀錄活會、死會之人數，發現系爭合會出現問題
        時，亦未質問被告歷來得標者之姓名及得標時間，而證
        人丁○○、丙○○、戊○○均證稱從未參加開標，證人
        己○○雖證稱其曾經數次前往被告住處參加開標，但不
        記得當時由何人得標，則本案足以懷疑被告涉嫌冒標之
        證據僅有卷附記載編號10陳小姐、編號22丙○○、編號
        26戊○○得標之會單，然卷附4 張會單之記載互有差異
        ，且編號10「陳小姐」之真實姓名年籍不詳，無從傳喚
        查證，則系爭合會何時停止標會、活會與死會人數、各
        次標金及會款，均屬無從推算認定，公訴意旨僅憑告訴
        人之片面指述，認定被告曾經冒用編號10陳小姐、編號
        22丙○○、編號26戊○○之名義標會，容嫌無據。
    (五)此外，復查無其他積極證據足以證明被告犯公訴意旨所
        指行使偽造私文書、詐欺取財等罪行，本院無從形成有
        罪確信，因本案不能證明被告犯罪，應依法諭知無罪之
        判決。
據上論斷，應依刑事訴訟法第301 條第1 項，判決如主文。
本案經檢察官蔡啟文到庭執行職務。
中    華    民    國    97    年    12    月    15    日
                  刑事第六庭審判長法  官  汪梅芬
                                  法  官  吳祚丞
                                  法  官  楊皓清
以上正本證明與原本無異。
如不服本判決應於收受判決後10日內向本院提出上訴書狀，並應
敘述具體理由；其未敘述上訴理由者，應於上訴期間屆滿後20日
內向本院補提理由書(均須按他造當事人之人數附繕本)「切勿逕
送上級法院」。
                                  書記官  黃瓊芳
中    華    民    國    97    年    12    月    15    日
附表
┌──┬────┬──┬────┬──┬────┐
│編號│ 姓  名 │編號│ 姓  名 │編號│ 姓  名 │
├──┼────┼──┼────┼──┼────┤
│ 1  │ 徐偉智 │ 12 │ 老大姐 │ 23 │ 李正貴 │
├──┼────┼──┼────┼──┼────┤
│ 2  │  同上  │ 13 │ 陳  娥 │ 24 │ 吳明坤 │
├──┼────┼──┼────┼──┼────┤
│ 3  │ 周小姐 │ 14 │搬家范老│ 25 │ 朱義輝 │
│    │        │    │板      │    │        │
├──┼────┼──┼────┼──┼────┤
│ 4  │杜媽媽即│ 15 │ 楊炫珠 │ 26 │ 戊○○ │
│    │己○○  │    │        │    │        │
├──┼────┼──┼────┼──┼────┤
│ 5  │ 何慶國 │ 16 │ 楊明珠 │ 27 │ 張瑞嬪 │
├──┼────┼──┼────┼──┼────┤
│ 6  │ 鹿鴻翔 │ 17 │ 楊麗珠 │ 28 │ 劉慧娜 │
├──┼────┼──┼────┼──┼────┤
│ 7  │ 同  上 │ 18 │ 朱詩倩 │ 29 │ 陳思含 │
├──┼────┼──┼────┼──┼────┤
│ 8  │ 乙○○ │ 19 │ 萬玲玲 │ 30 │ 陳冠中 │
├──┼────┼──┼────┼──┼────┤
│ 9  │ 瑪  莉 │ 20 │「番仔」│ 31 │ 小  莉 │
│    │        │    │（即薛信│    │        │
│    │        │    │東）    │    │        │
├──┼────┼──┼────┼──┼────┤
│ 10 │ 陳小姐 │ 21 │ 同  上 │    │        │
├──┼────┼──┼────┼──┼────┤
│ 11 │ 劉先生 │ 22 │ 丙○○ │    │        │
└──┴────┴──┴────┴──┴────┘


司法院資訊處製作；財團法人民間司法改革基金會備份。
